【裁判字號】    98,消債抗,209
【裁判日期】    981229
【裁判案由】    清算事件之抗告
【裁判全文】
臺灣臺南地方法院民事裁定           98年度消債抗字第209號
抗  告  人  甲○○
上列抗告人因消費者債務清理事件聲請更生，對於中華民國98年
8月3日本院97年度消債清字第21號裁定提起抗告，本院裁定如下
：
    主  文
抗告駁回。
抗告程序費用新臺幣壹仟元由抗告人負擔。
    理  由
一、按債務人不能清償債務或有不能清償之虞者，得依本條例所
    定更生或清算程序，清理其債務，消費者債務清理條例（下
    稱消債條例）第3條定有明文。又聲請更生或清算不合程式
    或不備其他要件者，法院應以裁定駁回之，但其情形可以補
    正者，法院應定期間先命補正，復為消債條例第8條所明定
    。另按債務人對於金融機構因消費借貸、自用住宅借款、信
    用卡或現金卡契約而負債務，在聲請更生或清算前，應提出
    債權人清冊，以書面向最大債權金融機構請求協商債務清償
    方案並表明共同協商之意旨，消債條例第151條第1項定有明
    文。依消債條例第151條第1項規定之立法意旨，無非係認債
    務人對於金融機構因前開原因所負債務，其法律關係較為單
    純明確，金融機構並已設有債務協商機制，如能協商成立，
    債務人不須依消債條例聲請更生或清算，可疏減法院負擔，
    有效分配司法資源，並使債務人得自主解決其債務，爰就此
    部分採行前置協商主義。又消債條例規定之清算程序，係以
    債務人有清理債務之誠意為前提，為避免債務人濫用此制度
    ，產生道德危機，併予嚴謹之限制，此由消債條例之立法總
    說明中顯然可知。是若債務人實質上欠缺清理債務之誠意，
    卻抱持「於前置協商程序中，提出顯不合理之協商條件，導
    致協商不成立，並希冀得藉此聲請清算獲准而豁免大部分債
    務」之心態，欲濫用清算程序，顯與立法本意不符，自不應
    准許其清算之聲請。
二、抗告人聲請及抗告意旨略以：抗告人現任職於冠鼎盈實業有
    限公司，每月收入約新台幣（以下同）22,511元，且除抗告
    人每月所領之微薄薪資除外，抗告人再無其他資產可供清償
    其2,810,619元之債務，故以書面向最大債權金融機構台新
    國際商業銀行股份有限公司（以下簡稱台新銀行）請求共同
    協商債務清償方式，且台新銀行開出每月繳納5,000元之第
    一階段還款方式，唯抗告人每月薪資所得僅22,511元，扣除
    其生活必要所需9,829元，扶養子女費用6,850元，若每月再
    繳納5,000元給予債權銀行，每月所剩餘之財產僅剩餘832元
    ，抗告人並非不向長鑫資產管理股份有限公司（以下簡稱長
    鑫公司）協商，實乃每月僅剩餘832元又有何讓長鑫公司應
    允可為協商之必要？長鑫公司取得債權後，基於其為公司爭
    取最大利益之本職，必可能百般推諉拒不協商，轉而以其他
    方式追討欠款。又若長鑫公司接受協商，又豈會接受每月僅
    達清償832元之條件？抗告人未與長鑫公司進行協商，於客
    觀事實上已無協商之必要，又抗告人身患紅斑性狼瘡，因病
    體糾纏故而無力兼職，縱有增加收入之決心，亦無增加收入
    之能，職是，抗告人實已無力支付其龐大債務，若清算之聲
    請遭駁回，則抗告人債臺高築之窘境仍無法解決，無疑置抗
    告人於絕境；懇請鈞院從寬認列，針對上述陳述重成心證，
    賜抗告人重建之機，爰請求廢棄原裁定云云。
三、本件抗告人主張其每月收入為22,511元，名下並無財產可供
    清償2,810,619元之債務，扣除基本生活支出及扶養二名未
    成年子女之費用後，僅有5,832元可供清償債務，經向最大
    債權金融機構台新銀行請求共同協商債務清償方式，該銀行
    僅同意每月繳納5,000元之第一階段還款方式，倘抗告人同
    意該還款方案，必將無力清償長鑫公司之債務云云，然查：
（一）抗告人於97年10月24日向最大債權銀行台新銀行申請前置
      協商，經該行提出月付5,000元之協商方案，惟抗告人表
      示每月僅能清償1,000元，不同意台新銀行所提出之協商
      方案，因此協商不成立，有協商不成立通知書1紙（見原
      審卷第14頁）及台新銀行98年6月11日函1件（見原審卷第
      93 頁）在卷可稽，合先敘明。
（二）抗告人主張其任職冠鼎盈實業有限公司，月平均薪資約為
      22,511元，業據其於原審提出薪資袋、薪資證明（見原審
      卷第19、20頁），而抗告人於提起本件抗告時，亦未提出
      其有薪資變化，因此，抗告人每月平均收入為22,511元，
      堪予認定為真實。
（三）又抗告人於聲請更生時主張其因扶養二名未成年子女，與
      前妻分攤每月扶養費為6,850元（見原審卷第11頁）云云
      ，惟查，抗告人之前妻就扶養二名未成年子女每月均匯款
      7,000至抗告人長子之帳戶，以供抗告人扶養未成年子女
      （見原審卷第11頁、67頁至68頁），不足之處再由抗告人
      負擔（見原審卷第11頁），而抗告人其未成年子女之扶養
      費用則依財政部公告98年度綜合所得稅免稅額每人全年
      82,000元計算，則每一未成年子女每月扶養費為6,833元
      （計算式：82,000÷12＝6,833，元以下，四捨五入，下
      同），抗告人育有二名未成年子女，揆諸前開說明，抗告
      人與其前妻每月應負擔扶養費用13,668元。再者，債務人
      因須償還其無擔保債務，致其經濟能力不足，亦非不得由
      其經濟能力較佳之其他扶養義務人負擔較多之扶養費用，
      且債務人現又面臨履行債務期間，須經歷經濟困苦之過程
      ，其生活程度當然必須相當限制。抗告人前妻就未成年子
      女之扶養費每月已支付7,000元，則依抗告人所稱，其僅
      就僅需就不足之處負擔，則抗告人每月負擔兩名未成年子
      女之扶養費應以6,668元為適當（計算式：13,668－7,000
      ＝6,668）。又依內政部所公告98年度臺灣省低收入戶最
      低生活費用每人每月為9,829元，該生活費標準係按照政
      府最近一年平均每人消費支出（包括食品費、衣著鞋襪費
      、房租水電費、家居管理費、醫療保健費、交通通訊費、
      娛樂教育費及雜項支出）百分之六十訂定，有內政部歷年
      最低生活費一覽表一份在卷可稽。次按債務人如負有債務
      ，於履行債務期間，須經歷經濟困苦之過程，其生活開銷
      理當予以節制，其生活更須儉樸，且適當控制其生活費用
      支出，以達成勉力履行債務，以符合公平正義及誠信原則
      ，是認債務人每月必要生活費用（包含食、衣、住、行、
      強制性保險等）依上開標準計算，始屬合理。則抗告人每
      月之基本生活費用應認以9,829元為當。基上，抗告人每
      月基本生活支出為9,829元、扶養二名未成年子女費用為
      6,668元，合計為16,497元，堪予認定。
（四）抗告人雖又主張，倘其同意台新銀行第一階段60期、0利
      率、每月繳款5,000元之還款方案，必將無力清償長鑫公
      司之債務云云。然查，抗告人每月平均收入為22,511元，
      每月平均支出為16,497元，已如前述，則抗告人每月應有
      6,014元可供清償債務，而扣除台新銀行每月5,000元後，
      仍有1,014元足以清償長鑫公司之債務。另查，長鑫公司
      亦陳報抗告人並未向其申請協商，亦有長鑫公司陳報狀在
      卷（見原審卷第96頁），且抗告人於抗告理由中亦自承未
      向該公司申請協商等情，有抗告人抗告狀可按。茲債務資
      產管理公司所受讓之債權，債務人通常已無擔保品可資追
      償，且債權人亦不致於期待債務人能一次清償債務；倘債
      務人願意分期清償債務，對身為債權人之資產管理公司當
      無不願意接受之理。然抗告人經原審裁定諭示應先向長鑫
      公司申請協商，訂定合理適當可行之清償方案，仍捨此不
      為，反劃地自限，未曾向長鑫公司申請協商，即先行假設
      該公司必定百般推諉拒不協商，且預設長鑫公司不會接受
      其還款條件，足見，抗告人應未具協商之真意。再者，長
      鑫公司之債務僅298,576元，其比例約為抗告人債務總數
      2,810,619元之10.6％，最大債權銀行台新銀行尚且可同
      意分二階段每月5,000元之還款方案，則抗告人倘有還款
      誠意，自得執此條件向長鑫公司爭取降低分期還款金額，
      倘依此比例計算，每月還款約僅還款500元（計算式：
      5,000×10.6％＝500），如抗告人願意加速還款，更得約
      定更高之還款金額。據上，抗告人倘有誠意與長鑫公司達
      成分期還款之協商，則依債務人尚有1,014元可供清償之
      情形以觀，應無不能清償債務或不能清償之虞等情形，堪
      予認定。則抗告人應未具協商之真意，其應僅係欲藉協商
      不成立之手段，而達聲請清算之目的甚明，自不應准許其
      清算之聲請。
四、綜上所述，抗告人既非不能清償債務或有不能清償之虞，其
    聲請清算自屬無據。原審裁定駁回抗告人清算之聲請，並無
    違誤，抗告意旨指摘原裁定不當，求予廢棄另為裁定，為無
    理由，應予駁回。
五、據上論結，本件抗告為無理由，依消費者債務清理條例第15
    條，民事訴訟法第495 條之1 第1 項、第449 條第1 項、第
    95條、第78條，裁定如主文。
中    華    民    國    98    年    12    月    29    日
                  民事第二庭審判長    法  官  林念祖
                                      法  官  魏玉英
                                      法  官  張麗娟
以上正本證明與原本無異。
本裁定不得抗告。
中    華    民    國    98    年    12    月    29    日
                                      書記官  楊宗倫

司法院資訊處製作；財團法人民間司法改革基金會備份。
